【裁判字號】    96,訴,1008
【裁判日期】    971230
【裁判案由】    分割共有物
【裁判全文】
臺灣桃園地方法院民事判決              96年度訴字第1008號
原      告  戊○○
訴訟代理人  林良財律師
複代理人    李明哲律師
            周春櫻律師
            游香瑩律師
被      告  癸○○
兼上列一人
訴訟代理人  乙○○    住台北市中正區○○○路○段128之1號
被      告  己○○    住桃園縣.
上列當事人間請求分割共有物事件，於民國97年12月16日辯論終
結，本院判決如下：
    主  文
兩造共有坐落於桃園縣八德市○○段九三七地號土地，應予原物
分割，分割方法如附件桃園縣八德地政事務所九十六年十月五日
測法字第０三六七００號土地複丈成果圖所示，其中編號部分
土地面積一三七六點三九平方公尺，歸由原告戊○○取得；編號
部分土地面積一三七六點三九平方公尺，歸由被告癸○○取得
；編號部分土地面積六六二點六三平方公尺及編號部分土地
面積六三四點一六平方公尺，歸由被告乙○○取得；編號部分
土地面積二四二一點四六平方公尺，歸由被告己○○取得。
訴訟費用由原告負擔三分之二，其餘由被告負擔。
    事    實
甲、原告方面：
一、聲明：
１、兩造共有坐落桃園縣八德市○○段937 地號土地准予原物分
    割，分割方法如民國96年10月25日複丈成果圖的甲案所示。
２、訴訟費用由被告等人負擔。
二、陳述：
    坐落於桃園縣新屋鄉○○市○○段937 地號土地，係原告與
    被告共有，兩造各自權利範圍詳如土地登記謄本所載。系爭
    土地，因兩造未能達成分割之協議，為此，原告爰依民法第
    823 條、第824 條規定，請求鈞院准予分割該共有物。
三、證據：提出土地登記謄本及桃園府前郵局第1159號存證信函
    、桃園成功路郵局第826號存證信函影本等資料各一份。
乙、被告方面：
壹、聲明：原告之訴駁回。
貳、陳述：
一、被告乙○○部分：
１、被告同意分割，但不同意原告所提出的分割方案。十幾年以
    前，被告等人就有分管契約。被告有提出分管圖，希望按照
    分管圖來分割。分割分案請求依照96年10月25日複丈成果圖
    的乙案所示。
２、這土地原本就有分管了，原告的前手就是被告的大哥，房子
    原先是用被告的母親名義當起造人的，建築執照下來後才變
    更起造人為被告的大哥。但是，被告大哥的房子所在的位置
    在分管時是抽籤分歸給被告丁○○管理，而不是被告的大哥
    李春枝。
３、被告同意分在編號、的位置。
二、被告癸○○部分：                               ：
１、被告同意分割，但不同意原告所提出的分割方案。如果按照
    分管契約，被告就無意見。被告有提出分管圖，希望照分管
    圖來分割。分割分案請求依照96年10月25日複丈成果圖的乙
    案所示。
２、原告所言是站在原告的立場，被告也不能說沒有理由，原告
    既然是土地共有人有五分之一，他的範圍，被告同意割回去
    給他，但一、二十年之前已經有分管契約，當時分成五等分
    ，被告大哥取得是依被告拿給法院那份乙案的圖他所取得的
    地方。因這筆土地拿去貸款，這筆土地以前是共有，拿持分
    去貸款，沒有辦法還錢，法院就拍賣，被原告標到，但當初
    原告要標這筆土地，可能被告大哥的小孩有跟他說這筆土地
    在哪個位置，今天原告取得這塊土地後，說為了利用這筆土
    地，他才有實用的價值，原告取得最好位置，被告取得其他
    不好的部分，怎麼可以這樣，所以應該採用乙案。
３、希望依照以前遺產分割協議書的內容來分割。
三、被告己○○部分：
１、被告同意分割，但不同意原告所提出的分割方案。如果按照
    分管契約，被告就無意見。被告有提出分管圖，希望照分管
    圖來分割。分割分案請求依照96年10月25日複丈成果圖的乙
    案所示。
２、被告同意分在編號的位置。
參、證據：提出遺產分割協議書影本一份。
丙、本院函請桃園縣八德地政事務所派員會同兩造至現場實地複
    丈測量。
    理    由
甲、程序部分：
    本件原告起訴時，原列癸○○、乙○○、丁○○、己○○四
    人為被告，嗣後，因丁○○於97年03月10日死亡，故改列其
    繼承人丙○○、辛○○甲○○、子○○、壬○○、庚○○等
    六人為被告，惟後因丁○○上述繼承人均拋棄繼承，土地由
    被告乙○○繼承並辦理移轉登記於被告乙○○名下，原告乃
    撤回丙○○、辛○○、甲○○、子○○、壬○○、庚○○等
    六人部分之訴訟，合先敘明。
乙、實體部分：
一、按民法第823 條第1 項規定：「各共有人，得隨時請求分割
    共有物。但因物之使用目的不能分割或契約訂有不分割之期
    限者，不在此限。」；同法第824 條規定：「共有物之分割
    ，依共有人協議之方法行之。分割之方法，不能協議決定者
    ，法院得因任何共有人之聲請，命為左列之分配：一、以原
    物分配於各共有人。二、變賣共有物，以價金分配於各共有
    人。以原物為分配時，如共有人中，有不能按其應有部分受
    分配者，得以金錢補償之。」。
二、查本件系爭土地，兩造並無訂立不得分割的契約，亦無因物
    之使用目的不能分割之情形，兩造各共有人自得隨時請求分
    割共有物。又查，本件系爭土地，總面積6471.03 平方公尺
    ，如依原告所提出之甲案分割，因原告在系爭土地上面，尚
    有一個建號第748 號建物，採用甲案可以使得建物及基地同
    歸一人所有，始可發揮不動產的經濟效用。如採被告所提之
    乙案分割，將造成建物與建物所屬的基地分屬於不同人所有
    ，形成土地與建物利用的障礙，不符合不動產使用的經濟效
    益。而且被告主張採用乙案是依照遺產協議書的分管約定，
    惟被告間分管約定並不能夠拘束原告，而且法院裁判分割時
    也不受分管契約的拘束。又查，本案於97年12月02日言詞辯
    論時，被告乙○○表示：「我同意分在編號、的位置。
    」，被告癸○○表示：「希望依照以前我們的遺產分割協議
    書的內容來分割。」；被告己○○表示：「我同意分在編號
    的位置。」，因依民法上分割共有物的目的係在消滅共有
    的關係，惟共有人之意見迄今仍無法完全一致，本院參酌各
    共有人意見及基於不動產的經濟效用，認應採取甲案方式分
    割，較為適宜。因此，爰將兩造共有坐落桃園縣八德市○○
    段937 地號土地予以原物分割如主文第一項所示。
三、又關於甲案分割方法如附件桃園縣八德地政事務所96年10月
    05日測法字第036700號土地複丈成果圖所示，其中編號部
    分土地面積634.16平方公尺，原應分歸由被告丁○○取得。
    惟因丁○○於訴訟繫屬中死亡，關於丁○○的土地已由被告
    乙○○繼承且已辦理移轉登記。因此，編號部分土地面積
    634.16平方公尺，亦應分歸由被告乙○○取得，附此敘明。
四、本件係因分割共有物而涉訟，如由被告負擔訴訟費用顯失公
    平，因此，本件參酌因係採取原告甲案，故應責由原告負擔
    訴訟費用三分之二，始符公平，附此敘明。
丙、據上論結，本件原告之訴為有理由，依民事訴訟法第80 條
    之1 、第85條第1 項，判決如主文。
中    華    民    國    97    年     12    月    30   日
                       民事第二庭法  官  呂仲玉
以上為正本係照原本作成。
如對本判決上訴，須於判決送達後20日內向本院提出上訴狀。
中    華    民    國    97    年     12    月    30   日
                                 書記官  賴柏仲


司法院資訊處製作；財團法人民間司法改革基金會備份。
